臺灣高等法院刑事判決
110年度上易字第87號
上  訴  人  
即 自訴 人  林靖雲

自訴代理人  黃暖琇律師
被      告  林勇緯

上列上訴人因被告詐欺案件，不服臺灣桃園地方法院108年度自
字第10號，中華民國109年11月26日第一審判決，提起上訴，本
院判決如下：
    主  文
上訴駁回。
    理  由
一、本案經本院審理結果，認原審諭知被告林勇緯無罪，核無不
    當，應予維持，並引用第一審判決書記載之理由及證據（如
    附件）。
二、自訴人上訴意旨略以：依被告供述僅向告訴人借貸數仟元，
    被告實無必要在警局與自訴人林靖雲自願簽發本票五紙，金
    額共計124萬9000元，而由自訴人紀錄陸續交予被告金額為1
    56萬6000元，堪認被告確實有從自訴人取款上開金額而願以
    124萬9000元作為清償和解，而被告利用自訴人不識字為從
    事底層清潔人員，智識程度低落容易受安撫之心理，為取得
    自訴人放棄詐欺告訴之刻意書寫借壹佰肆萬玖仟元等文字，
    合約書金額與五紙本票金額合計124萬9000元不同，被告遭
    自訴報警逮捕後自願在警局與自訴人私下協商和解，以求自
    訴人不要提告，被告又違反誠信未依約給付和解金，因而自
    訴人始提出本件詐欺自訴，由被告上開和解之客觀情形，足
    認被告畏罪心虛之事實；而自訴人所提出便條紙乃係自訴人
    依實際交付被告之時間逐條記載，係屬備忘性質之時序帳簿
    ，於製作時並無預見日後可能提供作為證據而有不實登記之
    動機，應依刑事訴訟法第159條之4第3款規定具有證據能力
    ，原審認為該便條紙亦屬自訴人自身意見之書面陳述，本質
    上乃屬自訴人之證述，容有錯誤，請求撤銷原判決等語。
三、按認定犯罪事實所憑之證據，雖不以直接證據為限，間接證
    據亦包括在內，然無論直接證據或間接證據，其為訴訟上之
    證明，須於通常一般之人均不致有所懷疑，而得確信其為真
    實之程度者，始得據為有罪之認定，倘其證明尚未達此一程
    度，而有合理之懷疑存在時，無從為有罪之確信，自不得遽
    為有罪之判決；苟積極證據不足以為不利於被告事實之認定
　　，自應為有利於被告之認定，更不必有何有利之證據。而被
    告否認犯罪事實所持辯解不能成立，除有確實證據足以證明
    對被告犯罪已無合理之懷疑外，亦不得因此遽為有罪之認定
    。次按刑法上之詐欺罪，必須行為人自始意圖為自己不法之
    所有，行使詐術使被害人陷於錯誤而為財物之交付，始能構
    成。自訴意旨固主張，被告知悉自訴人對訴外人彭詩蓉有19
    1 萬5,000元之債權欲追討，而佯稱任職於合法徵信公司陸
    續以尋人、彭詩蓉生病就醫、可以動用司法資源討回欠款、
    徵信、聘請律師進行法院訴訟程序、繳納法院裁判費用等附
    表一話術詐騙自訴人，使自訴人陷於錯誤同意給款項，合計
    遭詐騙96萬9,000 元；又利用保管自訴人存摺印章及提款卡
    之機會，未經自訴人同意，於附表二之「時間」欄所示時間
    ，在不詳地點，擅自以提款卡操作ATM 提領現金，盜領共計
    金額16萬9,000元之款項；此外被告謊稱願將詐欺所得以124
     萬9,000 元與自訴人和解，請自訴人不要向警方告訴詐欺
    ，並當場開立5 張本票及 1 紙合約書（內容誤載為壹佰肆
    萬玖仟元）作為憑據，以此方式取信自訴人，使自訴人當場
    放棄提出刑事告訴等情。因認被告涉犯刑法第339 條第1 項
    之意圖為自己或第三人不法之所有，以詐術使人將本人或第
    三人之物交付之詐欺取財罪及同法第339 條之2 以不正方法
    由自動付款設備取得他人財物之罪嫌。惟查：
  ㈠便條紙之記載無從補強自訴人證述之可信性
　　自訴人認被告涉有自訴意旨犯行無非係以證人林靖雲、蕭玉
    琴於原審審理時之證述、便條紙、郵局存摺內頁及郵局帳戶
    歷史交易明細為據，惟原審已詳盡論述證人林靖雲欠缺補強
    證據足以證明被告確有實施詐術，而便條紙係證人林靖雲自
    己書寫且記載之內容或僅日期或日期加金額、或有日期、金
    額加上「借」、「律師費」，單純記載日期金額之便條紙 
    ，根本無從證明被告有何施用詐術或取得金錢之行為；記載
    日期、金額加上「借」、「律師費」之便條紙，亦未具體載
    明是何人所借以及律師費從何而來，被告究竟是何種名義或
    理由要求其交付款項，則被告是否有使用詐術、抑或是使用
    何種詐術，自無從認定被告有何詐欺之犯行，證人林靖雲所
    記載之便條紙無從作為證人林靖雲證述可信性之補強。
　㈡郵局存摺及交易明細僅得證明提款之事實
　　郵局存摺之交易明細僅足證明證人林靖雲之上開帳戶於前開
    時間有被提領出金額款項之事實，尚無從逕認定上開數筆提
    領紀錄，係被告未經證人林靖雲之同意，逕自提領款項所為
    ，更無從用以作為擔保自訴人所述係以替證人林靖雲辦理法
    院退款事宜之詐術，而取得提款卡並擅自操作自ATM 提款等
    情屬實。況且，從提款明細之金額亦有與自訴人所稱不符
　　以及自訴人所稱被告為證人林靖雲保管存摺、印章及提款卡
    期間，仍有自訴人所無法解釋的交易活動如「轉存簿」、「
    現金提領」、「跨行提款」等，究竟係由何人進行辦理？特
    別是在自訴人未持有存摺、印章及提款卡之情況下，究竟要
    如何進行前揭金融交易？是以，證人林靖雲所述實難盡信為
    真實。
　㈢警局和解時證人蕭玉琴有陪同林靖雲在場　
　　依自訴人與被告在桃園市政府警察官大園分局湖音派出所所
    簽定之合約書內容，係記載：「本人林靖雲借乙方林勇緯新
    台幣壹佰肆萬玖仟元整，乙方以開立本票五張分期攤還。」
    ，則依該紙合約書內容所示，契約雙方當事人間是基於借貸
    關係而訂立該紙合約，此情核與證人林靖雲證稱係被告為避
    免其詐騙犯行遭提告，方書立該紙合約書之緣由迥然相異，
    而證人蕭玉琴於原審審理證述確有陪同自訴人在該派出所等
    情（見原審卷第292至293頁），故並非自訴人一人與被告洽
    談，故自訴人縱如自訴代理人所稱不識字智識低落，簽約當
    日亦有可資詢問之人，又本院經函詢該派出所100年9月12日
    有無接受自訴人報警或逮捕被告，以及在派出所協商之情形
    ，經桃園市政府警察局大園分局110年5月3日園警分刑字第1
    100014534號回函，派出所檔案室並無尋獲當日之勤務分配
    表及工作紀錄簿，無法查詢相關報案紀錄等情（見本院卷第
    111頁），是證人林靖雲前揭證稱被告係因詐欺犯行暴露，
    而為求脫身，方書立該紙合約書云云，自難逕予採信。
  ㈣證人蕭玉琴之證述無從補強證人林靖雲證述之可信性
　　證人蕭玉琴原審審理時證稱：我只知道之前林勇緯有跟我媽
    媽拿錢，那時候是我去報案等語（見原審卷第292 頁），則
    實際上證人林靖雲交付款項予被告之原因究竟為何，觀諸證
    人蕭玉琴之證述尚無從認定，且證人蕭玉琴於原審審理時亦
    未證述其確有實際見聞被告訛詐證人林靖雲之事發經過，自
    難單憑被告曾在警局簽立本票及合約書乙事，即補強證人林
    靖雲之證述具有可信性。
  ㈤至於自訴代理人於本院審理時復提出羅才銘所簽發本票影本
    、債務協議合約書影本及清償協議書各一紙（見本院卷第13
    9至141頁），主張上開文件係被告提交給證人林靖雲，欲證
    明被告以上開文件施以詐術取信證人林靖雲詐取款項云云，
    惟自訴人於原審審理並未提出被告有以此詐術使之受騙而付
    款之情事，而細觀本票票面金額係450萬元，且債務協議合
    約書影本及清償協議書，亦僅有債務人羅才銘及甲方羅才銘
    之簽名。債權人為何人？上開本票、協議書究竟與證人林靖
    雲與彭詩蓉間之債務有何關連？就債務金額何以相差逾二倍
    之多，以及證人林靖雲為何會因彭詩蓉與羅才銘有同居關係
    ，即陷於錯誤而支付被告款項，自訴人均未舉證，而羅才銘
    個人資料經本院查詢結果並不存在，有戶役政資訊網站查詢
    在卷可稽（見本院卷第163頁），本院無從傳喚其到庭作證
    ，而被告供稱不清楚是否有交付上開文件給自訴人，且否認
    是其筆跡，亦否認有向自訴人說過羅才銘要還錢等語（見本
    院卷第135頁），縱認羅才銘所簽發本票影本與被告親簽本
    票二紙有連號關係，而認被告可能涉嫌偽造有價證券，然與
    自訴人所主張被詐騙付款之證據關連性仍屬有間，自訴人就
    行使詐術使被害人陷於錯誤而為財物之交付之事實，舉證仍
    有未足。
　㈥民事判決之認定並不拘束本院判斷
　　自訴意旨另以本院107 年度訴字第2103號民事判決為據，認
    證人林靖雲因遭被告詐欺所提起之民事侵權行為損害賠償訴
    訟以獲勝訴判決，而該判決認定被告應給付90萬6,000 元予
    證人林靖雲，復提出該民事判決（見原審卷一第31至33頁）
    為證，然前揭民事案件，係因被告經合法通知未到庭，而依
    民事訴訟法第386 條規定為一造辯論判決，上情業經本院調
    閱前開民事案件卷宗核閱無訛，是被告於上開民事案件中既
    未進行實質答辯，於該案件中自亦無從調查確認證人林靖雲
    證述內容之虛實，是自無從憑前揭民事判決逕認自訴意旨所
    指內容即屬信實。
四、自訴人上訴意旨仍執前詞指摘原判決不當，核屬無據，其上
    訴為無理由，應予駁回。
五、至於被告是否涉及偽造羅才銘之本票，本院將向被告住所地
    偵查犯罪機關提出告發，附此敘明。 　　 　　
據上論斷，應依刑事訴訟法第368 條、第373條，判決如主文。
中　　華　　民　　國　　110 　年　　9 　　月　　29　　日
                  刑事第十二庭審判長  法  官  陳如玲
                                      法  官  蔡如惠
                                      法  官  廖建瑜
以上正本證明與原本無異。
不得上訴。
                                      書記官  邵佩均
中　　華　　民　　國　　110 　年　　9 　　月　　29　　日
附件
臺灣桃園地方法院刑事判決　　　　　　　 108年度自字第10號
自　訴　人　林靖雲
自訴代理人　黃暖琇律師
被　　　告　林勇緯
上列被告因詐欺等案件，經自訴人提起自訴及追加自訴，本院判
決如下：
    主  文
林勇緯無罪。
    理  由
壹、自訴意旨略以：
一、緣被告林勇緯以「假徵信、假討債、真詐騙」手法，獲悉自
    訴人林靖雲對訴外人彭詩蓉有新臺幣（下同）191 萬5,000
    元之債權，竟對自訴人佯稱伊乃「合法徵信公司、從事討債
    業務，業務內容函括尋人、透過司法途性討回債權」等語，
    誘使自訴人上當受騙，復於民國99年11月17日與被告簽署載
    有「世一事務所」及蓋印「世一管理顧問」關防印章之委託
    書，並勾選「尋人查址」之項目，再向自訴人收取1 萬元之
    報酬，但被告卻僅謊稱彭詩蓉生病在臺南市就醫，沒有提示
    任何照片給自訴人觀看，又再謊稱可以動用司法資源討回彭
    詩蓉所積欠之債務，自訴人誤信被告所述為真，另於同年月
    26日又與被告簽立另一份委託書，再向自訴人收取3 萬元報
    酬。詎料，被告利用自訴人個性單純及善良，輕易交付金錢
    予被告之情，遂不斷編織各種理由，以附表一之「詐騙手法
    」欄所示之諸如替自訴人討債、徵信、聘請律師進行法院訴
    訟程序、繳納法院裁判費用等話術詐騙自訴人，自訴人為求
    順利取回對彭詩蓉之債款，惟有想盡辦法籌錢交給被告，是
    於附表一之「時間」欄所示時間，在附表一之「地點」欄所
    示地點，陸續交付如附表一之「金額」欄所示之現金予被告
    ，因而使受有65萬4,000 元之財物損害。
二、被告又以欲替自訴人申請法院訴訟案件退款，而需使用自訴
    人之存摺、印章及提款卡為藉口，使自訴人陷於錯誤，因而
    交付其所有大園郵局帳戶（帳號：00000000000000號）之存
    摺、印章、提款卡及密碼予被告保管，詎被告未確實向法院
    辦理退款，卻利用保管上開存摺印章及提款卡之機會，未經
    自訴人同意，於附表二之「時間」欄所示時間，在不詳地點
    ，擅自以提款卡操作ATM 提領現金，盜領共計金額26萬5,00
    0 元之款項。
三、然因被告從未開立任何單據給自訴人，自訴人僅能憑印象將
    日期、金額簡略記載於便條上，又因自訴人不斷四處向人借
    錢來支付給被告，自訴人之女兒蕭玉琴得知上情後，以女兒
    對於母親個性之瞭解，認為自訴人必係受到被告詐騙，蕭玉
    琴遂自行報警請求警方協助，於得知自訴人與被告約好於10
    0 年9 月12日中秋節當天交付現金時，蕭玉琴遂偕同4 位調
    查局人員埋伏在約定地點，於發現被告現身向自訴人拿取現
    金之際，便上前將被告以現行犯逮捕，並就近送往桃園市警
    察局大園分局潮音派出所偵辦，嗣被告見東窗事發，在潮音
    派出所內遂謊稱願將詐欺所得以124 萬9,000 元與自訴人和
    解，請自訴人不要向警方告訴詐欺，並當場開立5 張本票及
    1 紙合約書（內容誤載為壹佰肆萬玖仟元）作為憑據，以此
    方式取信自訴人，使自訴人當場放棄提出刑事告訴，而順利
    脫身，然被告離開潮音派出所後，隨即避不見面，未依約定
    日期清償本票記載之金額，無奈之下，自訴人唯有向臺灣桃
    園地方法院依侵權行為損害賠償提起民事訴訟，俟該民事判
    決業已確定在案。因認被告涉犯刑法第339 條第1 項之意圖
    為自己或第三人不法之所有，以詐術使人將本人或第三人之
    物交付之詐欺取財罪及同法第339 條之2 以不正方法由自動
    付款設備取得他人財物之罪嫌。
貳、按犯罪事實應依證據認定之，無證據不得認定犯罪事實；不
    能證明被告犯罪或其行為不罰者，應諭知無罪之判決，刑事
    訴訟法第154 條第2 項、第301 條第1 項分別定有明文。又
    認定不利於被告之事實，須依積極證據，苟積極證據不足為
    不利於被告事實之認定時，即應為有利於被告之認定，更不
    必有何有利之證據；且刑事訴訟法上所謂認定犯罪事實之積
    極證據，係指適合於被告犯罪事實認定之積極證據而言，雖
    不以直接證據為限，間接證據亦包括在內，然而無論直接或
    間接證據，其為訴訟上之證明，須於通常一般之人均不致有
    所懷疑，而得確信其為真實之程度者，始得據為有罪之認定
    ，倘其證明尚未達到此一程度，而有合理之懷疑存在時，自
    不能以推測或擬制之方法，以為有罪裁判之基礎（最高法院
    40年台上字第86號、76年台上字第4986號判例參照）。又被
    告並無自證無罪之義務，檢察官就被告犯罪事實，本應負舉
    證責任，並指出證明之方法，刑事訴訟法第161 條第1 項定
    有明文，亦即檢察官就被告之犯罪事實應負實質之舉證責任
    ，以貫徹無罪推定原則，而檢察官應負實質舉證責任之規定
    係編列在刑事訴訟法第1 編總則第12章中，同為自訴程序之
    自訴人所適用（最高法院91年度第4 次刑事庭會議決議參照
    ），是以，自訴人對於自訴之犯罪事實，自應負提出證據及
    說服之實質舉證責任。
參、自訴意旨認被告涉有前開詐欺取財及以不正方法由自動付款
    設備取得他人財物等罪嫌，無非係以證人即自訴人林靖雲、
    證人蕭玉琴於本院審理時之證述、委託書、自訴人書寫之便
    條紙、本票、合約書、本院107 年度訴字第2103號民事判決
    、桃園縣大園鄉調解委員會調解書、臺灣桃園地方院債權憑
    證、經濟部109 年5 月5 日經商字第10902255380 號函及附
    件、自訴人之郵政存簿儲金簿封面及內頁交易明細、自訴人
    之郵局帳戶歷史交易明細清單等為其主要論據。
肆、訊據被告堅詞否認有何前開詐欺取財、以不正方法由自動付
    款設備取得他人財物之罪嫌，辯稱：林靖雲有請我幫她找彭
    詩蓉還有其他債務人，我有和她簽委託書，也都有回報彭詩
    蓉的狀況，並沒有施用詐術，總共只有收了大約12萬元左右
    ，並沒有收到如自訴狀寫的那麼多錢，另外，我沒有拿她的
    提款卡去盜領款項，當時我是為了讓她心安才會簽本票，本
    票上面的金額是她跟我講，我才寫上去等語。
伍、經查：
一、被告於99年11月間受自訴人委託代為協尋彭詩蓉，並與自訴
    人簽立2 份委託書，且事後有簽立5 張本票及1 紙合約書交
    付自訴人等事實，業據被告坦承在卷（108 年度自字第10號
    卷二，下稱自字卷二，第175 至177 、304 至307 頁），核
    與證人即自訴人林靖雲、證人蕭玉琴於本院審理之證述（自
    字卷二，第281 至293 頁）大致相符，並有上開委託書、本
    票及合約書（108 年度自字第10號卷一，下稱自字卷一，第
    15至29頁）在卷可稽，上開事實，首堪認定。
二、自訴意旨以證人林靖雲於本院審理時之證述、委託書及經濟
    部109 年5 月5 日經商字第10902255380 號函覆結果認被告
    以虛偽不存在之「世一事務所」、「世一管理顧問」公司取
    信自訴人，再持不實之委託書內容，佯稱可以代為索討債務
    ，以此方式詐騙自訴人云云，然則：
㈠、證人林靖雲固於本院審理時證稱：我於99年11月時委託林勇
    緯討錢，當時他說他是在做討債的組長，但是沒說公司是什
    麼名字，我也沒有去過他的討債公司，看他是不是真的在那
    裡上班，他就說是討債公司這樣而已，還叫我不用擔心，他
    會處理好好，可以幫我去討那條錢，所以我就委託他，我當
    時有拿債權憑證、大園調解委員會的調解書給他看，讓他知
    道要去找彭詩蓉處理這條錢，他看完之後就說可以幫我處理
    這條錢，後來他就只有跟我說彭詩蓉住在哪家醫院而已，並
    沒有跟我說處理到什麼程度云云（自字卷二，第281 至289
    頁），並提出委託書為據，又參酌委託書之記載「茲委託世
    一事務所，按本人提供之下開資料，辦理諸事，所需費用同
    意依后記第三條給付無誤，並願遵守后記各項規定：一、委
    託事項：⑶尋人查址。」、「委託尋人彭詩蓉女士」、「尋
    人回報狀況」、「等二階段已查出人在台南市」、「負責把
    債務人查出來」等事項，此有委託書（自字卷一，第15、17
    頁）可佐，復經本院以「世一事務所」、「世一管理顧問」
    此等名稱或公司負責人登記人為「林勇緯」之條件函詢經濟
    部，據經濟部109 年5 月5 日經商字第10902255380 號函覆
    結果，僅有「林勇緯」擔任「敦邑股份有限公司」監察人之
    資料，此有上開函文（自字卷二，第75至77、185 至196 頁
    ）足憑，是自訴意旨憑上開事證認被告係以虛偽之「世一事
    務所」公司名義向自訴人訛稱得代為索討債務云云。
㈡、惟查：觀諸證人林靖雲證稱被告係向其表示可以尋找彭詩蓉
    並代為索討債務，復提出上開委託書以資取信云云，然稽諸
    委託書之內容僅有提及尋找彭詩蓉之事宜，並無提及要委請
    被告一併代為索討債務之事，是證人林靖雲前揭證述情節實
    核與委託書之記載不同，則證人林靖雲證述被告向其訛稱可
    以代為索討債務云云，是否可信，自屬有疑。再者，觀諸上
    揭經濟部之函覆結果，固查無委託書上所記載之「世一事務
    所」之相關公司商號登記事項，然此等公司商號登記事項實
    係行政管理登記事項，若未辦理此等工商登記，僅係違反相
    關法規之罰則，尚非必然即可驟然認定並無此等公司商號存
    在，是自訴意旨以經濟部之工商登記資料查無「世一事務所
    」、「世一管理顧問」乙節，即認被告是以虛構之公司商號
    詐騙自訴人云云，自非有據。從而，證人林靖雲此部分之證
    述既與其提出之委託書內容有所歧異，又經濟部之函覆結果
    亦無從覈實其證述內容之真實性，是自訴意旨所指被告以虛
    構之「世一事務所」公司名義，對證人林靖雲佯稱得代為索
    討債務云云，委非可採。
三、自訴意旨認被告以附表一所示之「詐騙手法」欄所示之諸如
    替自訴人討債、徵信、聘請律師進行法院訴訟程序、繳納法
    院裁判費用等話術來詐騙自訴人，使自訴人陷於錯誤，陸續
    交付如附表一之「金額」欄所示之現金予被告，且又以欲替
    自訴人申請法院訴訟案件退款為藉口，使自訴人陷於錯誤因
    而交付所有大園郵局帳戶存摺、印章、提款卡及密碼予被告
    保管，被告卻未經自訴人同意，擅自以提款卡於附表二之「
    時間」欄盜領附表二之「金額」所示款項，上情並有證人林
    靖雲於本院審理時之證述、便條紙、郵局存摺內頁及郵局帳
    戶歷史交易明細為據云云，然則：
㈠、證人林靖雲於本院審理時證稱：當初委託林勇緯討債，他跟
    我拿錢時，都是他打電話給我，我下班時就拿現金到公司對
    面的服務中心給他，我都有記在便條紙上，便條紙上記載「
    11月，10000 元、30000 元、10000 元」，是因為他說他要
    拿去用什麼東西的，他也沒有跟我講很清楚，就是要幫我討
    債的費用；「1 月10日，200000元，貳拾萬元」，是他說需
    要用到，我也不知道是用什麼用途，我就當作他是真的要幫
    我處理這件事，他說我要拜託他做這件事，就要給他錢去處
    理；「2 月15日，12000 元，壹萬貳仟元」，他也是說他要
    用到，我也不知道他要用什麼，他沒有跟我說要用什麼，錢
    拿了就去；「2 月21日，30000 元，參萬元」、「3 月19日
    ，20000 元，貳萬元」，當時他沒說什麼理由，但我有跟他
    問，三天兩頭就跟我拿錢，我又不是銀行，他就說要做事情
    ；「4 月9 日，50000 元，伍萬元，提貨機」，這是他跟我
    一起去提款機，因為我不會用提款機，我就把提款卡拿給他
    領錢，領完當下，他有沒有還給我提款卡我也忘了；「5 月
    2 日，10000 元，壹萬元」，因為他說要用到錢，要去幫我
    討債；「5 月4 日，60000 元，陸萬元，林小姐15分，+500
    0 元」，這筆錢是我跟林小姐借的，她也是當律師；「5 月
    12日，30000 元，參萬元，提貨機」，提貨機也是提款機的
    意思，這次一樣是他跟我去提款機那裡，我將提款卡拿給他
    去領錢；「5 月19日，20000 元，貳萬元，律師費」，這是
    他說有請律師要辦這件事情，所以要給律師費用，如果他有
    說這個錢是要付給誰的，我就會寫下來，但是他也沒有跟我
    說是哪位律師，而且我完全沒看過這個律師，他也沒有給我
    看任何聘請律師的相關文件；「5 月25日，30000 元，參萬
    元，律師費，欠10000 元」，這也是他說要請律師的錢；「
    5 月31日，250000元，貳拾伍萬元正」，這是他說要用到，
    他也沒給我什麼證據看，我想既然要叫人家幫我辦事情，我
    就給他，但是他都沒有給我看什麼，就一直跟我拿錢；「6
    月4 日，7000元，借」，這是他跟我說他阿公過世，沒錢坐
    車，要先跟我借錢，我這張紙條上有寫「借」的就是表示他
    跟我借的錢；「6 月10日，30000 元，參萬元正，欠30000
    元，共60000 元」，這次我問他說要做什麼，他說你就拿給
    我就好了，問那麼多做什麼；「6 月29日，15000 元」，也
    是一樣的情形跟我拿錢；「7 月3 日，4000元」，這次是他
    跟我說他阿公要下葬，要去臺南，所以跟我借的錢；「7 月
    6 日，壹拾萬元」，因為當時羅財明跟彭詩蓉在一起，他說
    他找到羅財明，要去苗栗把房子過戶給我，但是最後他也沒
    有把這個房子過戶給我；「7 月26日，10000 元，30000 元
    ，共40000 元，律師費」，因為他說之前的律師跟現在的律
    師不同人，還要再給律師費，這次我一樣也沒看到律師；「
    8 月2 日，200000，150000，350000」，這次是他說苗栗那
    間房子，旁邊還有一個空地，空地跟房子兩個加在一起賣比
    較有錢，所以要再跟我拿錢，他就這樣子跟我講；「8 月29
    日，18000 元」，這次他沒有說要做什麼用，他就說給他這
    筆錢，但是他也沒拿任何的證據或文件給我看；「8 月31日
    ，20000 元，20000 元，律師費」，這次他說又換一個律師
    ，並且說這個律師比較會做事，所以要再給錢；「9 月8 日
    ，50000 、20000 ，共70000 元」，那時候我有問他現在是
    怎樣，也沒看到在做什麼，為什麼一直跟我拿錢，他就沒說
    云云（自字卷二，第282 至287 頁），並有提出便條紙（自
    字卷一，第19至21頁）為證，勾稽證人林靖雲前開證述之日
    期、金額等事項，固然核與便條紙上之記載相符，然則，觀
    諸證人林靖雲上開證述，就便條紙上所記載之「11月」（即
    附表一編號1 至3 ）、「1 月10日」（即附表一編號4 ）、
    「2 月15日」（即附表一編號5 ）、「2 月21日」（即附表
    一編號6 ）、「3 月19日」（即附表一編號7 ）、「5 月31
    日」、「6 月10日」（即附表一編號13）、「6 月29日」、
    「8 月29日」及「9 月8 日」（即附表一編號17）部分，證
    人林靖雲並未具體證述被告究竟是何種名義或理由要求其交
    付款項，則被告是否有使用詐術、抑或是使用何種詐術，均
    未可得知，自無從認定被告有何詐欺之犯行，又就便條紙上
    記載「4 月9 日」、「5 月12日」部分，證人林靖雲僅是證
    述有自提款機提領款項給被告，亦無從單憑提領款項乙節即
    逕認被告有何施用詐術之行為，另就便條紙上記載「5 月4
    日」（即附表一編號9 ）、「7 月6 日」、「8 月2 日」（
    即附表一編號15）部分，依證人林靖雲證述被告向其要求款
    項之事由，亦難認核與其指述被告藉由代為索討債務行詐騙
    之事有關，而便條紙上記載「6 月4 日」（即附表一編號12
    ）、「7 月3 日」部分，證人林靖雲證稱係被告以其個人需
    求向其借款，此等情事更與索討債務無涉，是自訴意旨執此
    認被告有於前開歷次時間對證人林靖雲訛詐款項，顯非有據
    。至證人林靖雲雖就「5 月2 日」（即附表一編號8 ）、「
    5 月19日」（即附表一編號10）、「5 月25日」（即附表一
    編號11）、「7 月26日」（即附表一編號14）、「8 月31日
    」（即附表一編號16）部分，證稱被告係以討債、律師費用
    等理由向其要求款項云云，惟此部分僅有證人林靖雲之單一
    證述，自難憑採，況且證人林靖雲亦證稱：該張便條紙是我
    寫的等語（自字卷二，第284 頁），則該張便條紙既為證人
    林靖雲所書寫，實亦屬證人林靖雲自身意見之書面表述，本
    質上無異仍為證人林靖雲之證述，自難再憑此便條紙佐實證
    人林靖雲於本院審理時之證述，是本件自無從僅憑證人林靖
    雲之單一證述，逕認被告確有以上開方式對其施用詐術，而
    使其交付上揭數額之款項。
㈡、再者，自訴意旨以自訴人之郵局帳戶確於附表二所示之「時
    間」欄有提領出「金額」欄所示數額之款項，並提出證人林
    靖雲之郵局存摺內頁、歷史交易明細為證（自字卷一，第21
    5 、231 頁），而觀諸上開郵局存摺內頁、歷史交易明細固
    確實有下列提領紀錄：⑴、於100 年5 月4 日分別提領6 萬
    元、5,000 元，⑵、於100 年5 月31日分別提領6 萬元、4
    萬元，⑶、於100 年7 月3 日提領4,000 元，⑷、於100 年
    8 月2 日分別提領6 萬元、6 萬元、4 萬元之紀錄（自字卷
    二，第215 、231 頁），此情核與自訴意旨所述附表二編號
    1 之「100 年5 月4 日」有提領「6 萬元」、附表二編號2
    之「100 年5 月4 日」有提領「5,000 元」、附表二編號3
    之「100 年5 月31日」有提領「6 萬元」、附表二編號4 所
    示之「100 年5 月31日」有提領「4 萬元」、附表二編號6
    所示之「100 年8 月2 日」有提領「6 萬元」之情節相符，
    然此僅足證明證人林靖雲之上開帳戶於前開時間有被提領出
    上開金額款項之事實，尚無從逕認定上開數筆提領紀錄，即
    係被告未經證人林靖雲之同意，逕自提領款項之紀錄，更遑
    論得再據此進以推論被告係以欲替證人林靖雲辦理法院退款
    事宜之藉口，而訛詐證人林靖雲取得提款卡後，並擅自操作
    自ATM 提款等情屬實。況且，自訴意旨之附表二編號5 係認
    被告於100 年7 月3 日，持證人林靖雲之提款卡擅自提領4
    萬元，惟觀諸上開郵局帳戶歷史交易明細，該郵局帳號於10
    0 年7 月3 日係提領出4,000 元，顯然核與自訴意旨前開所
    認附表二編號5 並不相同，可見自訴意旨所指情節並非全然
    可信，猶仍存有可疑之處。
㈢、此外，自訴意旨以被告係利用為證人林靖雲保管存摺、印章
    及提款卡之機會，自100 年5 月4 日至同年8 月2 日擅自持
    提款卡盜領款項云云，然觀諸證人林靖雲之上開郵局帳戶之
    客戶歷史交易清單所載，於100 年5 月4 日至同年8 月2 日
    期間內，前揭帳戶尚有「轉存簿」、「現金提領」、「跨行
    提款」等交易事項之記載（自字卷二，第231 頁），則倘證
    人林靖雲之郵局存摺、印章及提款卡均在被告之保管中，該
    等「轉存簿」、「現金提領」、「跨行提款」等交易行為是
    由何人進行辦理？又若是由證人林靖雲所為，則在證人林靖
    雲未持有存摺、印章及提款卡之情況下，究竟要如何進行前
    揭金融交易？前開種種，著實存有令人費解之處，益徵自訴
    意旨所指情節實難盡以採信。
㈣、綜上所述，依證人林靖雲對於便條紙上各筆款項交付原因之
    證述，尚難逕以認定係因被告施用詐術使其陷於錯誤所致，
    而上開帳戶之歷史交易明細亦僅可認定有提領出附表二編號
    1 至4 、6 之款項，至於是否被告未得證人林靖雲同意而擅
    自提領，猶難認定，況自訴意旨所指附表二編號5 之金額亦
    核與歷史交易明細所示金額不同，且自訴意旨所指被告藉保
    管提款卡之機會盜領款項情節，亦有與上開帳戶於100 年5
    月4 日至同年8 月2 日期間交易紀錄有矛盾之處，是自訴意
    旨所指被告涉有前開犯行云云，委非可採。
四、自訴意旨復以證人林靖雲、蕭玉琴於本院審理時之證述及被
    告簽立之本票、合約書等件，認被告因詐騙證人林靖雲之犯
    行東窗事發，而於100 年9 月12日在警局為求脫身，遂簽立
    上開本票及合約書，取信證人林靖雲，以換取其不要提出刑
    事告訴，而由上情觀之，足資認定被告確有本件之詐欺取財
    及以不正方法由自動付款設備取得他人財物犯行云云，惟查
    ：
㈠、證人林靖雲於本院審理時證稱：於100 年9 月12日時，因為
    林勇緯又打電話來說要拿錢，他一早就到我的公司，那時候
    蕭玉琴說我的錢一直被別人騙走，就叫我去報警，到了警察
    局時，林勇緯說要私底下解決這些錢，蕭玉琴就跟他在旁邊
    交談，後來他有開立5 張本票給我，金額共計是124 萬9,00
    0 元，這是他自己按計算機算出來，另外他還有寫合約書，
    他寫好之後，就叫我簽名，也沒有跟我解釋為何要簽這張紙
    云云（自字卷二，第287 至288 頁），另證人蕭玉琴於本院
    審理時證稱：林靖雲是我的母親，之前林勇緯有跟我母親拿
    錢，後來我去報案，警察就叫我把報紙剪成錢的樣子，並且
    帶著報紙剪成的錢去跟林勇緯見面，後來有把林勇緯帶到派
    出所，在派出所時，林勇緯說他要入監，叫我們不要告他，
    他說會慢慢的還錢，我認為他有心要悔改，就不告他，印象
    中他有簽5 張本票，還有寫1 張合約書，我不記得5 張本票
    加起來的124 萬9,000 元這個金額是誰提出來的，應該是林
    勇緯自己按計算機算出來的云云（自字卷二，第291 至293
    頁），自訴意旨並提出本票5 張及合約書1 張（自字卷一，
    第23至29頁）為佐。
㈡、然則，稽諸該紙合約書之內容係記載：「本人林靖雲借乙方
　　林勇緯新台幣壹佰肆萬玖仟元整，乙方以開立本票五張分期
    攤還。」，則依該紙合約書內容所示，契約雙方當事人間是
    基於借貸關係而訂立該紙合約，此情核與證人林靖雲證稱係
    被告為避免其詐騙犯行遭提告，方書立該紙合約書之緣由迥
    然相異，又依前開伍、二、㈡之說明，證人林靖雲之證述與
    卷附事證扞格，其證述之憑信性存有疑義，是證人林靖雲前
    揭證稱被告係因詐欺犯行暴露，而為求脫身，方書立該紙合
    約書云云，自難逕予採信。再者，參以證人林靖雲於本院審
    理時證稱：我交給林勇緯的錢，都有一條一條記下來，就是
    記在便條紙上云云（自字卷二，第284 至285 頁），而觀諸
    該便條紙上對於日期及金額部分之記載略以：「11月，1000
    0 元，30000 元，10000 元」、「1 月10日，200000元」、
    「2 月15日，12000 元」、「2 月21日，30000 元」、「3
    月19日，20000 元」、「4 月9 日，50000 元」、「4 月21
    日，開票拾萬元」、「5 月2 日，10000 元」、「5 月4 日
    ，60000 元」、「5 月12日，30000 元」、「5 月19日，20
    000 元」、「5 月25日，30000 元」、「5 月31日，250000
    元」、「6 月2 日，30000 元」、「6 月4 日，7000元」、
    「6 月10日，30000 元」、「6 月29日，15000 元」、「7
    月3 日，4000元」、「7 月6 日，壹拾萬元」、「7 月26日
    ，40000 元」、「8 月2 日，350000元」、「8 月29日，18
    000 元」、「8 月31日，20000 元，20000 元」、「9 月8
    日，50000 元，20000 元」，則上開便條紙所記載之金額共
    計為156 萬6,000 元【計算式：1 萬元＋3 萬元＋1 萬元＋
    20萬元＋1 萬2,000 元＋3 萬元＋2 萬元＋5 萬元＋10萬元
    ＋1 萬元＋6 萬元＋3 萬元＋2 萬元＋3 萬元＋25萬元＋3
    萬元＋7,000 元＋3 萬元＋1 萬5,000 元＋4,000 元＋10萬
    元＋4 萬元＋35萬元＋1 萬8,000 元＋2 萬元＋2 萬元＋5
    萬元＋2 萬元＝156 萬6,000 元】，是依證人林靖雲證述其
    遭詐欺，交付款項後即在便條紙上繕具各筆金額，則證人林
    靖雲遭詐騙後交付予被告之款項總額為160 萬2,000 元，然
    此等金額顯然核與合約書所載之「壹佰肆萬玖仟元」金額有
    異，更與5 紙本票所合計之124 萬9,000 元不同，故該紙合
    約書及5 張本票是否確為證人林靖雲所證述是被告因詐欺犯
    行遭識破而為謀脫身此等原因所書立，殊屬有疑。況且，再
    參酌自訴意旨所認，證人林靖雲於附表一、附表二所示遭詐
    欺後損失之金額總計為91萬9,000 元【計算式：65萬4,000
    元（附表一）＋26萬5,000 元（附表二）＝91萬9,000 元】
    ，亦與該紙合約書及5 張本票所示之124 萬9,000 元不同，
    更難憑此認自訴意旨所指被告是因詐欺犯行遭識破為求脫身
    方簽立本票係屬信實。
㈢、至證人蕭玉琴固有證述被告在警局簽立本票及合約書之情，
    然觀諸證人蕭玉琴於本院審理時另有證稱：我只知道之前林
    勇緯有跟我媽媽拿錢，那時候是我去報案等語（自字卷，第
    292 頁），則實際上證人林靖雲交付款項予被告之原因究竟
    為何，觀諸證人蕭玉琴之證述尚無從認定，且證人蕭玉琴於
    本院審理時亦未證述其確有實際見聞被告訛詐證人林靖雲之
    事發經過，自難單憑被告曾在警局簽立本票及合約書乙事，
    即逕論被告先前有對證人林靖雲為詐欺取財之犯行，況參酌
    證人林靖雲前揭證述，斯時其與被告間應係仍存有私人金錢
    借貸之債務糾紛（詳前開伍、三、㈠之說明），則非無可能
    該本票及合約書之目的係為確認及擔保雙方金錢借貸債務，
    故自難憑證人蕭玉琴前開證述，遽認被告有自訴意旨所指犯
    行而以刑法之詐欺取財罪相繩。
㈣、從而，參酌該紙合約書及5 張本票所示金額既與自訴意旨所
    執被害之金額有所差異，實難認定上開合約書及本票即為被
    告為規避其詐欺犯行之計算所開立，故自訴意旨所憑證人林
    靖雲、蕭玉琴於本院審理時之證述、被告簽立之本票及合約
    書等件為據，而認被告有本件詐欺取財犯行云云，當非有據
    ，自難採信。
五、至自訴意旨另以本院107 年度訴字第2103號民事判決為據，
    認證人林靖雲因遭被告詐欺所提起之民事侵權行為損害賠償
    訴訟以獲勝訴判決，而該判決認定被告應給付90萬6,000 元
    予證人林靖雲，復提出該民事判決（自字卷一，第31至33頁
    ）為證，然前揭民事案件，係因被告經合法通知未到庭，而
    依民事訴訟法第386 條規定為一造辯論判決，上情業經本院
    調閱前開民事案件卷宗核閱無訛，是被告於上開民事案件中
    既未進行實質答辯，於該案件中自亦無從調查確認證人林靖
    雲證述內容之虛實，是自無從憑前揭民事判決逕認自訴意旨
    所指內容即屬信實。
陸、本案自訴人委任代理人提起自訴，其應負之舉證責任即應與
    公訴案件中之檢察官相同，必須證明至使本院毫無合理懷疑
    確可認為被告有詐欺取財、以不正方法由自動付款設備取得
    他人財物之犯行，方得對被告為有罪之判決。然依自訴人及
    代理人所提證據，尚無從使本院形成被告有罪之確信，卷內
    又無其他積極證據足資證明被告有自訴人所指之犯行，自應
    為被告無罪之諭知，以免冤抑。
據上論斷，應依刑事訴訟法第343 條、第301 條第1 項，判決如
主文。
中    華    民    國   109    年    11    月    26    日
                  刑事第十七庭審判長法  官  張明道
                                    法  官  李思緯
                                    法  官  張英尉
以上正本證明與原本無異。
如不服本判決應於收受判決後20日內向本院提出上訴書狀，並應
敘述具體理由。其未敘述上訴理由者，應於上訴期間屆滿後20日
內向本院補提理由書( 均須按他造當事人之人數附繕本) 「切勿
逕送上級法院」。
                                    書記官　羅  蓉
中　　華　　民　　國　 109　　年　　11　　月　　27　　日
附表一：

編號 金額（單位：新臺幣） 時間 地點 詐騙手法  1 10,000元 99年11月17日下午4 時50分 經濟部工業局大園工業區服務中心門口處（○○路○○ 號） 被告謊稱委託尋人  2 30,000元 99年11月26日 同編號1 同編號1  3 10,000元 99年11月26日 同編號1 同編號1  4 200,000元 100年1月10日 同編號1 被告謊稱替自訴人（自訴狀誤載為原告）進行訴訟追討欠款所需繳納之法院裁判費用  5 12,000元 100年2月15日 同編號1 同編號1  6 30,000元 100年2月21日 同編號1 同編號1  7 20,000元 100年3月19日 同編號1 同編號1  8 10,000元 100年5月2日 同編號1 同編號4  9 60,000元 100年5月4日 同編號1 同編號4  10 20,000元 100年5月19日 同編號1 律師費  11 30,000元 100年5月25日 同編號1 律師費  12 7,000元 100 年6 月4日上午10時 大園中華南路臭臭鍋公共電話 借錢（爺爺過世用）  13 30,000元 100年6月10日 同編號1 同編號4  14 40,000元 100年7月26日 同編號1 被告謊稱替自訴人更換律師所需之費用  15 35,000元 100年8月2日 同編號1 同編號4  16 40,000元 100年8月31日 同編號1 律師費用  17 70,000元 100年9月8日 同編號1 同編號4 


附表二：

編號 金額（單位：新臺幣） 時間 地點 方式  1 60,000元 100年5月4日 不詳 被告擅自使用自訴人（自訴狀誤載為原告）交付之提款卡提領現金  2 5,000元 100年5月4日 同上 同上  3 60,000元 100年5月31日 同上 同上  4 40,000元 100年5月31日 同上 同上  5 40,000元 100年7月3日 同上 同上  6 60,000元 100年8月2日 同上 同上